臺灣高等法院民事判決
110年度上易字第866號
上  訴  人  曾芷楹  
訴訟代理人  李岳洋律師
            蔣子謙律師
被上訴人    廖家悅  
訴訟代理人  羅筱茜律師
複代理人    羅翠慧律師
            王曼瑜律師
上列當事人間請求返還買賣價金事件，上訴人對於中華民國110
年4月23日臺灣新北地方法院109年度訴字第3368號第一審判決提
起上訴，本院於111年3月22日言詞辯論終結，判決如下：
    主      文
上訴駁回。
第二審訴訟費用由上訴人負擔。
    事實及理由
一、被上訴人主張：伊於民國109年5月6日以總價新臺幣（下同
    ）1,118萬元向上訴人買受新北市○○區○○路000號10樓之1房
    地（下稱系爭房地），簽訂不動產買賣契約書（下稱系爭契
    約），特別約定事項第17條第6款約定系爭房地於用印前若
    經伊及代書申貸金融機構確認無法核貸818萬元貸款者，除
    伊同意於用印前完成補足款項外，兩造同意不經催告無條件
    解除契約，上訴人應返還伊已付款項。另兩造簽訂系爭契約
    時同時簽訂價金履約保證申請書，向合泰建築經理股份有限
    公司（下稱合泰公司）辦理不動產買賣價金履約保證事宜，
    並約定將價金存（匯）入履約保證信託專戶（銀行別：○○國
    際商業銀行○○分行；戶名：○○國際商業銀行受託信託財產專
    戶；履約專戶帳號00000-00000-0000，下稱系爭履約保證專
    戶），伊已匯入120萬元。嗣伊向淡水第一信用合作社（下
    稱淡水一信）申辦房屋貸款，淡水一信僅同意核貸800萬元
    ，無法核貸至818萬元，伊遂於109年6月23日以存證信函通
    知上訴人解除契約，上訴人依價金履約保證申請書第1條第2
    款約定，應同意伊向合泰公司領取120萬元（含利息）(原審
    就此部分為上訴人敗訴判決，上訴人就其敗訴部分，提起上
    訴；另原審駁回被上訴人假執行聲請部分，被上訴人未上訴
    ，已確定，下不論述）。其答辯聲明：上訴駁回。
二、上訴人則以：淡水一信雖同意被上訴人申貸800萬元，但被
    上訴人已向代書表示願意補足差額，自不能解除契約，其解
    除契約不合法。又伊業於109年6月30日以存證信函請求履約
    給付尾款，被上訴人未履行，伊於109年9月9日以存證信函
    解除契約，並得依系爭契約第12條違約責任第1項、第2項之
    約定沒收被上訴人已支付120萬元價金等語，資為抗辯。其
    上訴聲明：㈠原判決不利於上訴人部分廢棄。㈡上開廢棄部分
    ，被上訴人在第一審之訴駁回。
三、兩造就被上訴人於109年5月6日以總價1,118萬元向上訴人買
    受系爭房地，兩造簽訂系爭契約，同時向合泰公司辦理不動
    產買賣價金履約保證事宜。被上訴人已將簽約款120萬元匯
    入合泰公司辦理信託於○○銀行履約保證專戶之事實，並不爭
    執，復有系爭契約、價金履約保證申請書可稽（原審卷43至
    62頁），堪信為真實。
四、被上訴人主張兩造約定如其無法向銀行申貸818萬元時，其
    得不經催告解除系爭契約。嗣其於109年6月23日以存證信函
    向上訴人為解除系爭契約之意思表示，上訴人依民法第259
    條規定負回復原狀之義務，即應依價金履約保證申請書第1
    條第2款約定，同意其向合泰公司領取120萬元簽約款（含利
    息）等情，為上訴人所否認，並以前詞置辯。經查：
  ㈠按系爭契約「特別約定事項」第17條第6款約定：「甲（即被
    上訴人，下同）、乙（即上訴人，下同）雙方確認，本標的
    物於用印前若經甲方及代書申貸金融機構確認無法核貸新台
    幣818萬元之貸款者，除甲方同意於用印前完成補足款項外
    ，甲乙雙方同意不經催告即無條件解除買賣契約，乙方應同
    時返還甲方既付款項」；又兩造於價金履約保證申請書第1
    條第2款、第4條、第5條亦分別約定：「履保專戶內之買賣
    價款及履保專戶中所生之利息扣除第二條所列款項之支出後
    ，於乙方產權移轉交屋後或契約解除後，由合泰經建撥付乙
    方或返還甲方」、「有關第二條以下所述履保專戶中款項之
    撥付或買賣契約之履行或買賣契約有無效、撤銷、解除等爭
    議或其他爭議之認定，均由合泰建經依據甲乙雙方所簽立之
    不動產買賣相關資料…所認定之結果為準…」、「一、若甲乙
    雙方對於買賣契約之履行或對於合泰建經所為之認定等有爭
    議且已聲請調解或提出訴訟或聲請交付仲裁，則合泰建經應
    暫停款項之撥付，並俟雙方達成書面協議、確定判決或與確
    定判決有同一效力之文書等結果（內容須載明給付之對象與
    金額），作為合泰建經款項撥付及履保專戶結算之依據…二
    、甲乙雙方同意，履保專戶款項之撥付或買賣契約之履行或
    買賣契約有無效、撤銷、解除等爭議或其他爭議時，合泰建
    經得依第四條認定之結果進行履保專戶款項之撥付或暫停撥
    付」，有上開不動產買賣契約書、價金履約保證申請書足憑
    （原審卷53、59頁）。次按民法第259條第2款規定：「契約
    解除時，當事人雙方回復原狀之義務，除法律另有規定或契
    約另有訂定外，依左列之規定：受領之給付為金錢者，應附
    加自受領時起之利息償還之」。
  ㈡被上訴人主張兩造簽約完成後，協助辦理簽約之代書曾雍捷
    便推薦與其配合之台北富邦銀行及新光銀行以利伊申辦貸款
    ，惟經伊於109年5月8日向台北富邦銀行業務經理李宗琦申
    辦房貸後，於同年5月18日便獲告知婉拒貸款，另向新光銀
    行之申貸則未獲回應，嗣伊向淡水一信之經理宋建鴻申辦房
    屋貸款，但最終結果僅核貸800萬元，仍無法貸得預期之
　　818萬元。伊自知如未能申貸818萬元，無能力承購系爭房地
    ，遂於109年6月23日以存證信函向上訴人為解除系爭契約之
    意思表示等情，有被上訴人提出之李宗琦名片、宋建鴻名片
    、通訊軟體Line對話紀錄、存證信函及郵件查詢網頁等件為
    證（原審卷63至76頁），並有台北富邦銀行109年12月24日
    集作字第1090020668號函附申貸審查資料可稽（原審卷123
    至150頁），其中「房貸徵信暨授信審核表」明確記載審查
    意見為「評分未達標準、擬婉拒」（原審卷149頁），是被
    上訴人主張其向淡水一信銀行申辦貸款，最後得知僅能核貸
     800萬元，無法貸得818萬元一節，堪予採信。
　㈢上訴人抗辯依兩造所簽訂價金履約保證申請書第5條之約定，
    無從同意被上訴人取回120萬元，被上訴人之起訴聲明無訴
    訟利益云云，惟上訴人既抗辯被上訴人不得自合泰公司領回
    系爭120萬元簽約款，顯然兩造就系爭120萬元簽約款應由何
    人領取一節產生爭議，須待司法機關判斷，合泰公司始得有
    所遵循辦理。上訴人既不同意由被上訴人取回上開120萬元
    簽約金，則被上訴人就此爭執事項訴請法院裁判解決，自無
    不合。是上訴人此之抗辯，殊無可取。
　㈣上訴人抗辯被上訴人已同意於用印前補足申貸不足之款項，
    不得解除契約等語，並舉證人即代書曾雍捷為證（本院卷68
    頁），查證人曾雍捷證稱：台北富邦銀行無法同意被上訴人
    之需求，被上訴人自己找淡水一信申貸，淡水一信承辦人員
    有跟伊（此指代書曾雍捷）連繫，告知核准貸款少十幾萬元
    ，淡水一信有說跟被上訴人接洽，被上訴人同意補足十幾萬
    元差額。嗣被上訴人以存證信函表示不購買系爭房地。伊當
    時有以電話向被上訴人連繫，詢問是否補足差額，被上訴人
    有同意等語（本院卷102、103頁）。證人曾雍捷固然證稱被
    上訴人「同意補足差額」等語，然檢視證人曾雍捷所提出之
    通訊軟體Line記錄，證人曾雍捷於109年6月10日在由證人、
    買賣雙方及仲介組成之Line通訊群組中，書寫：「⒈買方貸
    款核准800萬。⒉學長（此指賣方仲介高銘宏）屋主印鑑證明
    再麻煩您，謝謝。屋主說熱水器的部分買方有回覆了嗎？」
    ，林士哲（即買方仲介）回覆：「我跟買方再做最後確認，
    感謝學長。」，嗣證人曾雍捷於109年6月17日再表示「剛剛
    買方銀行來電說要暫緩，因為買方說屋況有問題？」，群組
    成員高銘宏（賣方仲介）表示：「林士哲屋況什麼問題？你
    電話都沒接。」（本院卷109頁），是由上開對話紀錄實難
    以證明被上訴人有同意補足差額之情事。再則，證人曾雍捷
    雖證稱：伊係經由淡水一信承辦人員通知始知悉核准之銀行
    貸款少十幾萬元，淡水一信承辦人員有說與買方接洽，買方
    同意補足差額等語（本院卷102頁），然經本院傳訊淡水一
    信承辦人員即證人張智傑，其證稱有告知代書准許核貸800
    萬元，但未曾與買方即被上訴人連繫等語（本院卷122頁）
    、證人宋建鴻（即淡水一信中和分行經理）證稱：伊印象中
    會跟被上訴人之母親表示核貸800萬元，但時間過久，不記
    得有無為上開通知。被上訴人之母或被上訴人不會告訴伊是
    否以現金補足差額，伊不認識本件代書曾雍捷等語（本院卷
    146至148頁），是證人張智傑及宋建鴻均否認曾轉告代書曾
    雍捷，被上訴人同意補足差額之情事。查證人張智傑及宋建
    鴻均係淡水一信之員工，僅承辦銀行貸款業務，其二人與本
    件買賣契約當事人均無利害關係，是其所為證言無偏頗被上
    訴人之必要，其二人證言應屬可信。從而，證人曾雍捷證述
    銀行承辦人員有與被上訴人連繫，被上訴人表示同意補足差
    額一節，既為證人張智傑及宋建鴻否認，即難予採信。   
　㈤上訴人抗辯被上訴人已同意於109年6月8日用印日前補足款項
    ，否則代書曾雍捷不可能未經被上訴人同意即辦理用印及完
    稅程序云云，然縱使代書曾雍捷有去辦理完稅手續，亦無法
    證明被上訴人同意於109年6月8日用印日前補足款項之事實
    ，故上訴人此部分抗辯仍無可採。
　㈥上訴人抗辯被上訴人否認有「同意補足差額」情事，舉證責
    任應倒置由被上訴人負舉證責任云云（本院卷219頁），然
    「被上訴人同意補足差額」為積極社會事實，「不同意補足
    差額」為消極社會事實，是主張積極事實之上訴人應負舉證
    責任，方屬的論，上訴人辯稱舉證責任應倒置云云，殊非可
    取。
　㈦上訴人抗辯被上訴人未向新光銀行、聯邦銀行確認是否可核
    貸818萬元，故不得依特約定事項第17條第6款解除契約云云
    ，然檢視兩造所簽訂之系爭契約內容並無約定被上訴人需先
    向新光銀行、聯邦銀行確認核貸金額，經上開二家銀行拒絕
    核貸818萬元後始能解除契約，上訴人上開抗辯，自屬無 據
    。
　㈧末查被上訴人係85年出生，有身分證影本可參（附於富邦銀
    行房屋貸款申請書暨個人資料表內），於簽訂系爭契約時為
    24歲，職業係健身中心之教練，年收入約60萬元，其向富邦
    銀行申請房屋貸款時，已被富邦銀行婉拒，業如前述，其再
    向淡水一信申辦房屋貸款亦僅能核貸800萬元，此對於大學
    畢業進入職場僅2年4月工作年資（見原審卷125頁）之社會
    新鮮人而言，工作所得存款需繳付購屋頭期款，如再短少18
    萬元貸款額度，不見得能向其他親友週轉以補足差額，確實
    會構成經濟上負擔，更何況一般人購屋後，尚有裝潢及家具
    費用等費用支出，是被上訴人權衡無法申貸818萬元之經濟
    負擔，而依系爭契約特別約定事項第17條第6款約定解除系
    爭契約，即屬有據。系爭契約既經解除，上訴人依民法第25
    9條第2款、價金履約保證申請書第1條第2款約定，負有回復
    原狀義務，故被上訴人請求上訴人應同意被上訴人向合泰公
    司取回上開履約保證專戶內之120萬元（含利息)，為有理由
    。
五、綜上所述，被上訴人依系爭契約特別約定事項第17條第6款
    、價金履約保證申請書第1條第2款、民法第259條第2款規定
    ，請求上訴人應同意被上訴人向合泰公司領取其上開履約保
    證專戶內之120萬元（含利息），為有理由，應予准許。從
    而原審就上開部分為上訴人敗訴判決，並無不合。上訴論旨
    指摘原判決此部分不當，求予廢棄改判，為無理由，應駁回
    上訴。
六、本件事證已臻明確，兩造其餘之攻擊或防禦方法及所用之證
    據，經本院斟酌後，認為均不足以影響本判決之結果，爰不
    逐一論列，附此敘明。
七、據上論結，本件上訴為無理由，依民事訴訟法第449條第1項
    、第78條，判決如主文。
中　　華　　民　　國　　111 　年　　4 　　月　　12　　日
                    民事第四庭   
                        審判長法  官  傅中樂
                              法  官  管靜怡
                              法  官  呂淑玲
正本係照原本作成。
不得上訴。
中　　華　　民　　國　　111 　年　　4 　　月　　12　　日
　　　　　　　　　　　    　　書記官  黃雯琪